臺灣桃園地方法院民事判決　　　　　　　　96年度國字第28號
原　　　告　乙○○○○○○○○.
訴訟代理人　李國煒律師
被　　　告　桃園縣政府
法定代理人　甲○○
訴訟代理人　鄭華合律師
上列當事人間請求國家損害賠償事件，於民國96年12月11日言詞
辯論終結，本院判決如下：
    主  文
原告之訴及假執行之聲請均駁回。
訴訟費用由原告負擔。
    事實及理由
一、本件原告起訴主張：
  (一)被告機關所屬警察局桃園分局警員於民國95年10月19日凌晨
    0 時47分許，突至原告設址在門牌號碼桃園縣桃園市○○路
    16號地下1 樓所經營「伊瑪音樂餐廳」內進行臨檢，自其中
    一名女性顧客即藍惠婷皮包中搜出不明藥丸乙包，隨即偕同
    二名偽裝成顧客之警員，將連同該名女性顧客及店經理孫嘉
    陵等5 人在內，帶回警察局製作筆錄及調查。嗣被告機關遂
    於同年10月20日對前述事件作成府商輔字第0950313067號裁
    處書（下稱系爭裁處）主旨略以：「陳樹根於都市計畫商業
    區內之桃園縣桃園市○○路16號地下1 樓經營伊瑪音樂餐廳
    ，經本府警察局桃園分局於95年10月19日查獲容留民眾於該
    建築物內吸食毒品，業已違反都市計畫法第35條、都市計畫
    法台灣省施行細則第17條第9 款之規定，爰依同法第79條之
    規定處罰鍰新台幣10萬元並勒令停止使用，拒不停止使用者
    得按次處罰，並停止供水、供電、封閉、強制拆除或採取其
    他恢復原狀之措施云云」，原告於收到系爭裁處後，除即遵
    被告機關之該裁處立即為停業之行為外，並於同年11月17日
    就該裁處不服向內政部提起訴願，經內政部於96年4 月9 日
    作成台內訴字第0960009289號訴願決定書（案號：
    0000000000 ） ，將被告機關所作系爭裁處之原處分撤銷。
    據此足認被告機關所屬公務員執行職務行使公權力時過失不
    法侵害原告之權利，被告機關自應負損害賠償責任。
  (二)按行政機關對於人民有所處罰，必須依據法律規定確實證明
    違法事實之存在，其處罰始屬合法。復所謂「容留」，係指
    收容、留住之意，亦即提供場所，且須主觀上知情他人欲以
    該場所為如何之行為為要件（最高法院29年度上字第3853號
    、89年度台上字第3298號判例意旨可參）。本件原告領有被
    告機關核發之營利事業登記證經營餐廳，對於任何前來消費
    之僱客，除外觀上足以認定其有違法行為，會加以拒絕入店
    消費外，實無從拒絕入店。事實上餐廳營業者實無法從來店
    消費之僱客外觀上察知其有攜帶違禁品或毒品，也無權搜索
    個人皮包等物。從而，原告事實上根本無法於外觀上得知訴
    外人藍惠婷攜帶毒品，更遑論原告有容留藍惠婷於建築物內
    吸食毒品之行為或主觀意思。且系爭裁處作成倉促，自被告
    機關所屬警員發見上情後至原告受到系爭裁處處分，時間不
    到24小時，足見系爭裁處係未經承辦之公務員詳為調查即率
    然為裁罰之處分。準此，被告機關之原處分既缺乏積極證據
    足資證明原告確有提供場所容留不特定人吸食毒品，尚難因
    發現有人在原告之營業場所內持有毒品，即認定原告違反都
    市計畫法第79條第1 項規定。被告僅因原告之營業場所經查
    獲有人持有毒品，即遽認原告提供場所容留不特定人吸食毒
    品，依都市計畫法第79條第1 項規定予以處罰，不無率斷，
    難認合法。堪認被告機關所屬公務員於執行職務時，應注意
    確實證明違法事實之存在，並能注意，卻不注意，其行為顯
    有過失，被告機關所作之處分，亦遭其上級機關內政部撤銷
    ，足證被告所為之行政處分顯屬不法，致侵害原告權利甚明
    。
  (三)至被告辯稱原告經營之伊瑪音樂餐廳長期以餐廳名義違規經
    營視聽歌唱飲酒店等業務，屢經被告稽查裁罰並令其停止經
    營登記外業務，均未確實改善云云，並不實在。查被告提出
    被證3 違規案件罰鍰繳款執行情形名冊所示，均係針就前述
    事件經過，經桃園縣政府警察局函文受文單位建請依法裁處
    之公函，並非原告屢經被告稽查之事證。而被證4 之違規案
    件罰鍰繳款執行情形名冊，雖列有原告經營之伊瑪音樂餐廳
    ，但難認與本件有關。再被告所舉臨檢記錄表雖載臨檢前派
    便衣警員發現有僱客人疑似有吸食毒品而通報臨檢云云，經
    查如當場發現吸食毒品現行犯，警員即應加以逮捕，豈有任
    其為之之理？況且吸食毒品與吸食香煙之外觀相似，原告又
    從無容留他人吸食毒品之記錄，豈能單憑臨檢記錄表而未經
    查證，率爾為裁處之處分，自難認無過失。原告確因被告機
    關所為之違法行政處分而受有財產上之損害，且兩間者具有
    相當之因果關係。
  (四)本件原告因被告機關違法作成系爭裁處，致其因停業受有財
    產上損害，援依國家賠償法第2條第2項、第5條、第7 條第1
    項、第9條第1項、第10條第1項、民法第184條第1 項前段、
    第216 條之規定，應賠償原告1.押租保證金損失：原告經營
    伊瑪音樂餐廳所使用之場地，即含前址營業處所及同址2 至
    14 樓區分所有權人使用1樓部分廣場，係其授與代理權委任
    訴外人旭昇洋行有限公司以其名義向國總開發興業股份有限
    公司委託之建開物業企管股份有限公司（下稱建開公司）承
    租，此有原證3房屋租賃契約及原證4租昏權移轉同意書可證
    。因被告機關違法處分，致出租人建開公司終止前開租賃契
    約，並依約沒收原告所繳付之押租保證金共102 萬元，致原
    告受有損害。2.申請用途變更費用之損失：原告委託建築師
    就前址營業場所為申請用途變更，共支出20萬元。3.裝潢費
    損失：原告為經營伊瑪音樂餐廳，已支出玻璃門強化等費46
    ,700 元、矽酸鈣板等費130萬完、烤漆玻璃茶几等費15萬元
    、甜筒吧台椅等費100萬元，合計支出2,496,700元。4.冷氣
    空調損失：原告已支出冰水主機等費13萬元、消防排修改
    等費75,000元及32,500元，合計237,000 元。5.消防設備損
    失：原告已支出火警安全設備材料工程造價等費87萬元。6.
    音響設備損失：原告已支出175 萬元。綜上總計，被告應賠
    償原告6,573,700元。
  (五)再押租保證金部分本於契約屆期時，原告可請求返還，但因
    被告機關違法勒令停止營業，而遭出租人終止租約，沒收押
    租保證金，雖原證7、8之終止房屋租賃契約同意書載明租賃
    雙方同意終止租賃關係，惟該同意書第2 條均載原告遭主管
    機關勒令停業，違反租約，足證實係遭出租人終止，對照押
    租保證金亦被沒收等情更足明證。又縱使系爭裁處未針前址
    2至14樓區分所有權人同意使用1樓部分廣場，但該部分與地
    下1 樓同作餐廳使用不可分割，亦實係遭出租人終止，沒收
    押租保證金。而申請用途變更等部分設備費用，係因中途終
    止租約，致原告所受損害部分，亦為原告本可依前開支出而
    營業獲利，即依通常情形、依已定之計劃、設備，可得預期
    之利益，經中途終止租約，無從實現獲利，故該支出為其所
    受損害，應非無據。為此，爰依侵權行為之法律關係，提起
    本件訴訟，並聲明：1.被告應給付原告6,573,700 元，及自
    起訴狀繕本送達之翌日起至清償日止，按週年利率5%計算之
    利息。2.願供擔保，請准為假執行之宣告。
二、被告則以：
  (一)原告於前址所開設之「伊瑪音樂餐廳」係位於都市計畫商業
    區內，且長期以餐廳名義違規經營視聽歌唱飲酒店等業務，
    屢經被告機關稽查裁罰並令其停止經營登記外業務，均未獲
    確實改善，本未合法正當營業，此有被證3 之違規案件罰鍰
    繳款執行情形名冊在案可證。被告機關所屬警員前於95年10
    月19日赴前祉「伊瑪音樂餐廳」現場臨檢，查獲原告容留民
    眾吸食、持有毒品，業經被告機警查局於95年10月19日除以
    桃警分刑字第0951003622號移送書移送臺灣桃園地方法院檢
    察署偵辦在案外，並以桃警行字第0950100398號函檢送刑事
    案件移送書、筆錄及臨檢記錄表，送請被告機關依法裁處。
    被告機關即依都市計畫法第35 條、79條第1項、都市計畫法
    台灣省施行細則第17條第9款及95年4月13日府城都字第0950
    1044101號公告及桃園縣第145號治安會報等結論，就原告前
    述犯情作成系爭裁處，斟酌裁量以新台幣10萬元罰鍰及勒令
    停止使用。系爭裁處雖經內政部訴願審理委員作成原處分撤
    銷之訴願決定，惟究其理由，仍確認經查獲之人確有於原告
    營業處所持有毒品，僅以較嚴格之證據標準認尚難認定原告
    有容留不特定人吸食毒品，並諭知應處分機關究明具體違規
    事實及法令依據後，於2 個月內另為適法之處理，而非確認
    原告確無容留持有毒品或吸食毒品，是被告機關所作之系爭
    裁處，顯非無據。又前開訴願決定雖撤銷原處分，並不當然
    表示被告機關所屬公務員有故意或過失侵害原告之權利之主
    觀要件，此參諸台灣高等法院95年度上國易字第2 號判決意
    旨至明。
  (二)按損害賠償之債，以有損害之發生及有責任原因之事實，並
    二者之間，有相當因果關係為成立要件（最高法院48年台上
    字第481號判例意旨可參）。本件原告主張同路16號2至14樓
    區分所有權人同意使用1 樓部分廣場，並非系爭裁處之處分
    範圍，其相關租賃及押租保證金之支付與本件訴訟無關。另
    原告提出之書證，除公文書外，被告均否認其形式與實質之
    真正。縱使為真，押租保證金是否沒收係依租賃契約關係而
    生，與系爭裁處無涉，該裁處並不當然發生押租保證金遭沒
    收之效果，且原告並非房屋租賃契約（原證3 ）之承租人，
    從而有何押租保證金受損害之情。又原告所主張前開租賃契
    約之終止，乃契約當事人另行合意終止，並同意押租保證金
    無須退還，與被告機關無關。再有押租保證金損害者，亦係
    因原告自陷損害（即行為人之作為或不作為之介入）之行為
    所造成之損害，即難認與被告機關所屬人員執行職務行使公
    權力不當有因果關係，自不得請求國家損害賠償。復有關申
    請用途變更費用及裝潢、冷氣空調、消防、音響等設備損害
    ，原告並未證明為其所支出，亦與本件訴訟無關連，其列為
    損失，顯屬無據。且所謂裝潢及冷氣空調、消防、音響等設
    備，性質上屬於營業投資成本，且已使用多時，其嗣後與出
    租人合意終止租賃契約而自行處置，亦非係系爭裁處所致之
    損失等語，資為抗辯，並聲明：(一)駁回原告之訴。(二)如受不
    利益判決，願供擔保，請准宣告免為假執行。
三、原告主張：被告機關所屬警察局桃園分局警員於95年10 月
    19日凌晨0時47分許，突至原告設祉在門牌號碼桃園縣桃園
    市○○路16號地下1樓所經營「伊瑪音樂餐廳」內進行臨檢
    ，自其中一名女性顧客即藍惠婷皮包中搜出不明藥丸乙包，
    嗣被告機關遂於同年10月20日對前述事件作成系爭裁處，主
    旨略以：「陳樹根於都市計畫商業區內之桃園縣桃園市○○
    路16號地下1樓經營伊瑪音樂餐廳，經本府警察局桃園分局
    於95年10月19日查獲容留民眾於該建築物內吸食毒品，業已
    違反都市計畫法第35條、都市計畫法台灣省施行細則第17
    條第9款之規定，爰依同法第79條之規定處罰鍰新台幣10萬
    元並勒令停止使用，拒不停止使用者得按次處罰，並停止供
    水、供電、封閉、強制拆除或採取其他恢復原狀之措施云云
    」，原告於收到系爭裁處後，除即遵被告機關之該裁處立即
    為停業之行為外，並於同年11月17日就該裁處不服向內政部
    提起訴願，經內政部於96年4月9日作成台內訴字第09600092
    89號訴願決定書（案號：0000000000 ），將被告機關所作
    系爭裁處之原處分撤銷之情，為被告所不爭執，堪信為真實
    。
四、內政部訴願審議委員會係以：雖查獲訴外人藍惠婷持有一粒
    眠及搖頭丸，但從訴外人藍惠婷及同桌之友人之證言，均無
    法認定訴外人等有於原告經營之餐廳吸食毒品之事實，更無
    以憑認訴願人容留不特定之人吸食毒品，而被告之系爭裁處
    等情，此觀諸上揭訴願決定書自明。則被告所為之系爭裁處
    即有不法之處，若因此致原告受有損害，被告機關自應負損
    害賠償責任。
五、本院認被告主張之損害與被告所屬公務員之上開不法侵害並
    無因果關係，理由如下：
  （一）本件原告主張之損害即所繳付之押租保證金共102萬元
        遭沒入；申請用途變更費用之損失：原告委託建築師就
        前址營業場所為申請用途變更，共支出20萬元；裝潢費
        損失：原告為經營伊瑪音樂餐廳，已支出玻璃門強化等
        費46,700元、矽酸鈣板等費130 萬完、烤漆玻璃茶几等
        費15萬元、甜筒吧台椅等費100 萬元，合計支出2,496,
        700 元；冷氣空調損失：原告已支出冰水主機等費13萬
        元、消防排修改等費75,000元及32,500元，合計237,00
        0 元。消防設備損失：原告已支出火警安全設備材料工
        程造價等費87萬元。音響設備損失：原告已支出175 萬
        元等情。然查上揭損害均係終止租約所致，亦即因出租
        人終止租約，致原告無法繼續使用上揭場所，使其因經
        營上揭餐廳所支出之費用化為烏有。
  （二）原告主張其係遭出租人以被告勒令停業為由，終止租約
        等情，然為被告所否認，並抗辯係原告自行合意終止，
        所發生損害與被告無關等語。經查：
      1.如前所述，本件原告並未容留民眾於其承租之上揭餐廳
        吸食毒品，是原告並未違反房屋租賃契約第5 條第4款
        之約定：「租賃物不得供非法使用、或放置違禁性、爆
        炸性、危險性物品影響公共安全」（參見原證3） ，則
        原告之出租人不得以原告涉嫌違法營業為由終止租賃契
        約。
      2.本件租賃契約係經原告與房東合意終止，有原告提出之
        終止房屋租賃契約同意書影本2 份為證。參酌屋主即國
        總開發股份有限公司於95年10月23日函文予原告「查本
        公司詢之貴公司始知：台端對所涉案由之裁處為顯遭構
        陷不服，並依法在法定30日內提起訴願。本公司依約行
        事，請台端盡速依法辦理」（如原證6） 等情，顯見屋
        主亦同意原告依法訴願，原告卻不俟訴願結果，逕與出
        租人合意終止租約，致受有損害，此損害顯係原告所造
        成，難認與本件被告之不法行為應無因果關係。
五、綜上所述，本件原告之損害與被告之不法行為無因果關係，
    從而，原告本於國家賠償法律關係請求被告給付原告6,573,
    700 元，及自起訴狀繕本送達之翌日起至清償日止，按週年
    利率5%計算之利息，為無理由應予駁回。原告既受敗訴判決
    ，其假執行之聲請亦無所附麗，應併予駁回。
六、本件事證已臻明確，兩造其餘攻擊防禦方法及其他未經援用
    之證據，經斟酌尚無礙於本院前述之認定，無一一論究之必
    要。
七、結論：本件原告之訴為無理由，爰依民事訴訟法第78條，判
    決如主文。
中    華    民    國    96    年    12     月    27   日
                       民事第一庭法　官　吳爭奇
上為正本係照原本作成。
如對本判決上訴，須於判決送達後20日內向本院提出上訴狀。
中　  華　　民　　國　　96　　年　　12     月　  28   日
                                 書記官　梁麗雲
